ACORDAO-COMPLETO-2449640

ACÓRDÃO 5326/2021 ATA 9/2021 - PRIMEIRA CÂMARA

VISTOS, relatados e discutidos estes autos de pensões militares concedidas pelo Comando do Exército,
ACORDAM os Ministros do Tribunal de Contas da União, reunidos em sessão da Primeira Câmara, diante das razões expostas pelo Relator, com fundamento no art. 71, inciso III, da Constituição Federal e nos arts. 1º, inciso V, 39, inciso II, e 45 da Lei 8.443/1992, em:
9.1. considerar ilegais os atos de pensão de interesse das sras. Ana Maria Lima Fontenelle, Antonieta Rodrigues Vieira, Carli Botelho Falcao, Denise da Costa e Silva Lima, Eliane Paiva Montenegro, Elizabeth Paiva Montenegro, Iveta Maria de Brito Gomes, Jessica de Mello Dondoni, Luciana Eloy Miranda, Luciana de Mello Dondoni, Mair Lima Facanha, Maria Aliete Lima Mascarenhas de Abreu,  Maria do Socorro Dias de Oliveira, Marta Lima de Andrade, Raimunda da Silva Brazil, Renata Eloy Miranda, Sonia Maria Sampaio Machado e Tereza Marlene Tavora Maia de Paiva, recusando seu registro;
9.2. dispensar o ressarcimento das quantias indevidamente recebidas, em boa-fé, pelas interessadas, consoante o Enunciado 106 da Súmula de Jurisprudência deste Tribunal;
9.3. determinar ao Comando do Exército que:
9.3.1. faça cessar, no prazo de 15 (quinze) dias, contado a partir da ciência desta deliberação, os pagamentos decorrentes dos atos impugnados, sob pena de responsabilidade solidária da autoridade administrativa omissa, consoante disposto nos arts. 71, inciso IX, da Constituição Federal e 262 do Regimento Interno desta Corte;
9.3.2. dê ciência do inteiro teor desta deliberação às sras. Ana Maria Lima Fontenelle, Antonieta Rodrigues Vieira, Carli Botelho Falcao, Denise da Costa e Silva Lima, Eliane Paiva Montenegro, Elizabeth Paiva Montenegro, Iveta Maria de Brito Gomes, Jessica de Mello Dondoni, Luciana Eloy Miranda, Luciana de Mello Dondoni, Mair Lima Facanha, Maria Aliete Lima Mascarenhas de Abreu,  Maria do Socorro Dias de Oliveira, Marta Lima de Andrade, Raimunda da Silva Brazil, Renata Eloy Miranda, Sonia Maria Sampaio Machado e Tereza Marlene Tavora Maia de Paiva, alertando-as de que o efeito suspensivo proveniente da interposição de eventuais recursos, caso não providos, não as exime da devolução dos valores indevidamente percebidos após a notificação;
9.3.3. envie a esta Corte de Contas, no prazo de 30 (trinta) dias, por cópia, comprovante de que as interessadas tiveram ciência desta deliberação;
9.4. esclarecer à unidade de origem, com supedâneo no art. 262, § 2º, do Regimento Interno, que as concessões consideradas ilegais poderão prosperar mediante a emissão e o encaminhamento a este Tribunal de novos atos concessórios, escoimados das irregularidades apontadas nestes autos.

Apreciação, para fins de registro, de pensões militares concedidas pelo Comando do Exército.

Primeira Câmara

Comando do Exército.

3. Interessadas: Ana Maria Lima Fontenelle (XXX.848.163-XX); Antonieta Rodrigues Vieira (XXX.589.343-XX); Carli Botelho Falcao (XXX.273.177-XX); Denise da Costa e Silva Lima (XXX.158.373-XX); Eliane Paiva Montenegro (XXX.912.703-XX); Elizabeth Paiva Montenegro (XXX.522.133-XX); Iveta Maria de Brito Gomes (XXX.546.193-XX); Jessica de Mello Dondoni (XXX.758.340-XX); Luciana Eloy Miranda (XXX.755.663-XX); Luciana de Mello Dondoni (XXX.155.768-XX); Mair Lima Facanha (XXX.133.653-XX); Maria Aliete Lima Mascarenhas de Abreu (XXX.476.703-XX); Maria do Socorro Dias de Oliveira (XXX.152.843-XX); Marta Lima de Andrade (XXX.282.423-XX); Raimunda da Silva Brazil (XXX.516.672-XX); Renata Eloy Miranda (XXX.977.913-XX); Sonia Maria Sampaio Machado (XXX.265.153-XX); Tereza Marlene Tavora Maia de Paiva (XXX.556.053-XX).

Jorge Oliveira.

13.1. Ministros presentes: Walton Alencar Rodrigues (Presidente), Benjamin Zymler (Relator) e Jorge Oliveira.
13.2. Ministro que alegou impedimento na Sessão: Jorge Oliveira.
13.3. Ministro-Substituto convocado: Marcos Bemquerer Costa.
13.4. Ministros-Substitutos presentes: Augusto Sherman Cavalcanti e Weder de Oliveira.

ACORDAO-COMPLETO-2500282

Acórdão 11478/2021 - Primeira Câmara

ACORDAO-COMPLETO-2515241

Acórdão 17231/2021 - Primeira Câmara

BENJAMIN ZYMLER

Trata-se de dez pensões militares concedidas pelo Comando do Exército.
2.	A Secretaria de Fiscalização de Integridade de Atos e Pagamentos de Pessoal e de Benefícios Sociais (Sefip) , com o aval do Ministério Público, propugna a negativa de registro dos atos, uma vez verificada - em todos os casos - a elevação dos proventos motivada por invalidez permanente dos instituidores superveniente à reforma, hipótese não prevista na legislação de regência (art. 110 da Lei 6.880/1980) . 
3.	Paralelamente, em relação a três pensionistas, aponta ainda a acumulação do benefício militar com outras duas fontes de renda pagas pelos cofres públicos, contrariando o art. 29 da Lei 3.765/1960.
	É o relatório.

não há

Procurador Marinus Eduardo De Vries Marsico.

PENSÕES MILITARES. ELEVAÇÃO DOS PROVENTOS - EM TODOS OS CASOS - MOTIVADA POR INVALIDEZ DO RESPECTIVO INSTITUIDOR SUPERVENIENTE À REFORMA. AUSÊNCIA DE PREVISÃO LEGAL. ACUMULAÇÃO, POR TRÊS DAS INTERESSADAS, DE MAIS DE DOIS BENEFÍCIOS CUSTEADOS PELOS COFRES PÚBLICOS. OFENSA AO ART. 29 DA LEI 3.765/1960. ILEGALIDADE DOS ATOS. NEGATIVA DE REGISTRO. DETERMINAÇÕES.

PENSÃO MILITAR (PMIL)

Secretaria de Fiscalização de Integridade de Atos e Pagamentos de Pessoal e de Benefícios Sociais (Sefip).

Em exame, dez pensões militares concedidas pelo Comando do Exército.
2.	A Secretaria de Fiscalização de Integridade de Atos e Pagamentos de Pessoal e de Benefícios Sociais (Sefip) , verificando que os proventos das beneficiárias contemplam - reflexamente - a vantagem estabelecida no art. 110, § 1º, da Lei 6.880/1980, atribuída aos respectivos instituidores anos depois de sua reforma original, propugna, na esteira do Acórdão 2225/2019-TCU-Plenário, a negativa de registro dos atos. Paralelamente, também aponta que três pensionistas acumulam o benefício com outras duas fontes de renda provenientes dos cofres públicos, situação vedada pelo art. 29 da Lei 3.765/1960.
3.	O Ministério Público põe-se de acordo.
4.	Acompanho os pareceres técnicos.
5.	O art. 110, § 1º, da Lei 6.880/1980 (Estatuto dos Militares) , na redação dada pela Lei 7.580/1986, dispõe:
"Art. 110. O militar da ativa ou da reserva remunerada, julgado incapaz definitivamente por um dos motivos constantes dos incisos I e II do art. 108, será reformado com a remuneração calculada com base no soldo correspondente ao grau hierárquico imediato ao que possuir ou que possuía na ativa, respectivamente. 
§ 1º Aplica-se o disposto neste artigo aos casos previstos nos itens III, IV e V do artigo 108, quando, verificada a incapacidade definitiva, for o militar considerado inválido, isto é, impossibilitado total e permanentemente para qualquer trabalho".
6.	Como se vê, o benefício previsto no dispositivo é expressamente dirigido ao militar da ativa ou da reserva remunerada. Aliás, sua concessão é mesmo indissociável da imediata passagem do interessado - em caráter definitivo - para a inatividade. Logo, naturalmente, não se aplica aos militares que, quando reconhecido seu estado de invalidez, já se encontrem reformados.
7.	Sobre a matéria, a jurisprudência do Superior Tribunal de Justiça (STJ) , intérprete último da lei federal, há muito se encontra pacificada, como ilustra o precedente adiante reproduzido (grifei) :
"ADMINISTRATIVO. MILITAR. REFORMA. ALTERAÇÃO DE BENEFÍCIO. INCAPACIDADE SUPERVENIENTE. ART. 110, § 1º, C/C ART. 108, V, DA LEI 6.880/80. MILITARES DA ATIVA OU RESERVA REMUNERADA. RESTRIÇÃO. MILITAR JÁ REFORMADO. IMPOSSIBILIDADE. 1. A reforma do militar com a remuneração calculada com base no soldo correspondente ao grau hierárquico imediato ao que possuir ou que possuía na ativa, nos termos do art. 110, § 1º, c/c o art. 108, V, da Lei 6.880/80, restringe-se aos militares da ativa ou reserva remunerada, na exata disposição do caput do art. 110, não sendo possível a concessão de tal benesse àqueles militares já reformados. 2. Recurso especial não provido" (REsp 1.340.075/CE, Rel. Min. Castro Meira, Segunda Turma, julgado em 9/4/2013, DJe de 15/4/2013; ênfase acrescentada) .8.	Como anotou a Sefip, tal é também o entendimento assente nesta Corte de Contas (cf. Acórdão 2225/2019-TCU-Plenário, de 18/9/2019) .
9.	Posto isso, verifico que todos os instituidores arrolados nos autos foram reformados muito antes da constatação de sua invalidez, não lhes assistindo, portanto, o acréscimo concedido pelo Comando do Exército:
	Nome 
 (Último Grau na Ativa) 
	Reforma
	Grau de Referência para Proventos
	Alteração da Reforma
	Novo Grau de Referência para Proventos

	Odilon Dondoni 
 (Subtenente) 
	9/7/1994
	Segundo-Tenente
	29/9/2011
	Primeiro-Tenente

	José Ribamar Machado Filho
 (Subtenente) 
	6/3/2000
	Segundo-Tenente
	4/2/2016
	Primeiro-Tenente

	Airton Ibiapina Montenegro 
 (Coronel) 
	9/3/1986
	Coronel
	11/7/2005
	General de Brigada

	José Maria de Oliveira Lima 
 (Coronel) 
	14/4/1997
	General de Brigada
	22/4/2002
	General de Divisão

	José Felizola de Abreu 
 (Coronel) 
	2/10/1992
	General de Brigada
	3/11/2009
	General de Divisão

	José Leite de Oliveira 
 (Capitão) 
	20/12/1984
	Major
	16/4/2012
	Tenente-Coronel

	Antonio Brasil 
 (Capitão) 
	3/12/1989
	Major
	20/5/2010
	Tenente-Coronel

	Geraldo Majella Freire de Paiva 
 (Tenente-Coronel) 
	8/3/2001
	Coronel
	27/4/2012
	General de Brigada

	Rene Gouveia Miranda 
 (Major) 
	31/3/1997
	Major
	12/9/2013
	Tenente-Coronel

	Nilson Machado Vieira 
 (Subtenente) 
	17/8/1985
	Subtenente
	21/7/2011
	Primeiro-Tenente

10.	Assim, apresentam-se ilegais tanto as alterações das reformas dos militares quanto, no que aqui interessa, os benefícios pensionais outorgados a suas dependentes.
11.	A propósito, não é demasiado assinalar que a relação jurídica de militares inativos com a União é substancialmente distinta daquela envolvendo suas pensionistas, de modo que não há que se falar, em favor destas, em eventual direito à conservação nos proventos de vantagens - ora reconhecidamente irregulares - indevidamente percebidas em vida pelo instituidor. 
12.	Com efeito, o Supremo Tribunal Federal tem restringido até mesmo a eficácia de títulos executivos judiciais quando o titular do direito migra da condição de servidor ativo para a de servidor aposentado. No MS 30.725, por exemplo, o Ministro Gilmar Mendes anotou (grifei) :
"Nesse sentido, a coisa julgada deveria ser invocada, a princípio, para efeitos de pagamento de vencimentos, o que não significa, necessariamente, que essa proteção jurídica se estenda, desde logo, para o cálculo dos proventos, o qual deve ser analisado caso a caso, sob pena de reconhecer-se a perpetuação de um direito declarado a ponto de alcançar um instituto jurídico diverso: o instituto dos proventos" (Segunda Turma, julgado em 29/9/2015) .
13.	De outra parte, a unidade técnica informa que três das pensionistas ainda acumulam o benefício militar com pelo menos duas outras fontes de renda oriundas dos cofres públicos. São elas:
¿ Iveta Maria de Brito Gomes (ex-companheira do sr. José Maria de Oliveira Lima) - servidora pública estadual e pensionista do RGPS;
¿ Sonia Maria Sampaio Machado (viúva do sr. José Ribamar Machado Filho) - servidora pública municipal, servidora pública estadual e pensionista do RGPS; e
¿ Tereza Marlene Tavora Maia de Paiva (viúva do sr. Geraldo Majella Freire de Paiva) - aposentada e pensionista do RGPS.
14.	A Lei 3.765/1960, em seu art. 29, com a redação dada pela Medida Provisória 2.215-10/2001, não admite a hipótese:
"Art. 29.  É permitida a acumulação: 
I - de uma pensão militar com proventos de disponibilidade, reforma, vencimentos ou aposentadoria;  
II - de uma pensão militar com a de outro regime (...) ".
15.	Portanto, salvo na hipótese de prévia e efetiva opção, devidamente comprovada, por apenas um dos demais benefícios, não há como prosperar as pensões militares das interessadas.
	Diante do exposto, voto no sentido de que este Colegiado adote a deliberação que ora submeto a sua apreciação.
TCU, Sala das Sessões Ministro Luciano Brandão Alves de Souza, em 30 de março de 2021.
BENJAMIN ZYMLER 
Relator